臺中高等行政法院判決
　　　　　　　　　　　　　　　　　　 96年度訴字第00104號
　　　　　　　　　　　　　　　.
原　　　告　甲○○○
訴訟代理人　陳沆河　律師
　　　　　　己○○
被　　　告　臺中縣稅捐稽徵處
代　表　人　乙○○
訴訟代理人　戊○○
　　　　　　丁○○
上列當事人間因補助費事件，原告不服公務人員保障暨培訓委員
會中華民國95年12月26日95公審決字第0463號復審決定，提起行
政訴訟，本院判決如下︰
　　主  文
復審決定及原處分均撤銷。
原告其餘之訴駁回。
訴訟費用由被告負擔二分之一，其餘由原告負擔。
　　事  實
一、事實概要：緣原告係被告退休職員鄭心潤之遺族，於鄭心潤
    過世後，繼續於其夫獲配坐落台中縣豐原市○村路仁德33
    號眷舍住居，被告於民國（下同）94年7月19日以中縣稅秘
    字第0940021789號函，請原告於同年9月24日前遷出眷舍，
    辦理一次補助費請領。原告於期限內自行遷出，並於95年3
    月6日陳請申請騰空標售作業之補助費，經被告95年3月9日
    以中縣稅秘字第0953000075號函，以原告未具經常居住之事
    實，不符中央各機關學校國有眷舍房地處理要點（下稱眷舍
    房地處理要點）第3點所定「合法現住人」要件，而否准核
    發其補助費。原告不服，向財政部賦稅署提起訴願，財政部
    賦稅署以該眷舍為該署委託被告代管，被告之處分視為該署
    之行政處分，該署遂以95年6月16日台稅中三發字第0950473
    899號函向財政部檢卷答辯，案經財政部訴願決定不受理後
    函移公務人員保障暨培訓委員會復審，遭復審決定駁回後，
    遂提起本件行政訴訟。
二、兩造聲明：
    (一)原告聲明求為判決：
    1.復審決定及原處分均撤銷。
    2.被告應給付原告新台幣（下同）150萬元整，及自95年3月
      7日起至清償日止，按年利率百分之五計算之利息。
    (二)被告聲明求為判決：駁回原告之訴。
三、兩造之陳述：
    (一)原告主張之理由：
    1.按95年8月28日修正前之眷舍房地處理要點第7點規定：「
      各機關學校管理位於都市計畫商業區、住宅區之眷舍房地
      ，於92年12月31日以前，依第4點、第5點規定報送執行機
      關申辦騰空標售案件，該眷舍之合法現住人，自行政院核
      定之日起三個月內自行遷出者，由執行機關按核定騰空標
      售時之公教人員輔購住宅貸款標準給予一次補助費。由各
      機關學校造具審查合格具領清冊‧‧‧送執行機關請領。
      」，所稱「合法現住人」，依同要點第3點規定：「本要
      點所稱合法現住人，應合於下列各款規定：(一)‧‧‧(三)有
      居住之事實。‧‧‧」又行政院為使其下級機關執行認定
      是否為上開所稱之「合法現住人」，於92年5月7日以院授
      人住字第0920304408號函訂定「中央各機關學校宿舍居住
      事實之認定標準及查考作業原則」（下稱查考作業原則）
      ，該原則之規定二為：「各宿舍管理機關每年至少辦理二
      次居住事實之查考認定，其查考作業原則如下：(一)定期或
      不定期由事務管理單位或會同相關單位人員，經簽報機關
      首長派員實地訪查各宿舍借用人居住情形。(二)派員實地訪
      查時，如該戶宿舍無人在家，除現場留置請借用人回覆之
      通知單限期回復外，並再以掛號郵寄方式通知借用人限期
      回覆，管理機關依據訪查紀錄、回覆情形或說明三之輔助
      措施，簽報首長核定借用人是否符合實際居住之認定標準
      。(三)如上述訪查結果及相關資料不足認定時，得視必要再
      辦理訪查，並依前述方式認定。(四)宿舍借用人如有出國、
      至大陸地區或住院等特殊情形應適時通知管理機關，俾利
      查考認定。」；原則三規定：「前述居住事實之查考作業
      ，各宿舍管理機關得視需要參酌下列輔助措施：(一)設置門
      禁管制人員或設施：由門禁管理人員登記或蒐集門禁管制
      設施之紀錄。(二)出入境登記資料查核：協請內政部警政署
      入出境管理局提供出入境紀錄資料供查對。(三)用水、用電
      紀錄：瞭解借用戶用水、用電紀錄，研判有無經常居住使
      用。(四)屋況：房屋及庭院外觀異常髒污、雜草叢生、久無
      打掃清理跡象者。(五)訪問：拜訪警政單位、鄰、里長、鄰
      居、管理委員會等適當單位或人員，蒐集相關資料。(六)其
      他：管理機關自行訂定適當之輔助查考方式。」故為眷舍
      房地宿舍管理機關之中央各機關學校於認定其借用戶是否
      為處理要點第7點所稱之「合法現住人」時，固得以其「
      用水、用電紀錄」，作為研判有無經常居住使用之輔助措
      施之一，然於作成認定時所應參酌之事實，並非僅此一項
      ，且行政院所發布之查考作業原則，亦僅係供其下級機關
      執行眷舍房地處理要點認定「合法現住人」之指導，其意
      旨並非除該要點所列之查考方法以外，均不得作為認定之
      參考依據，此觀諸該原則三(六)所規定「其他：管理機關自
      行訂定適當之輔助查考方式」即明。是宿舍管理機關於實
      際認定是否為「合法現住人」時，即應依行政院所發布之
      查考作業原則各項規定，調查事實，就其結果，依事理及
      經驗法則予以認定。
    2.本件被告否准原告上開請求之處分理由，依該函說明二所
      載略為：按查考作業原則要件「經常居住事實」係指經常
      繼續居住事實而言。里長證明有其前後任之間無法互為補
      充，未如用水、用電用量紀錄較具體明確，並依自來水公
      司於9005、9011、9101、9103、9107等月份，將原告該戶
      註記為「空戶」，而認定本戶顯無「經常居住使用」之事
      實，不符合眷舍房地處理要點第3點所稱之「合法現住人
      」，爰不核發補助費。足認被告係以原告所提供之用水繳
      費紀錄及用電繳費紀錄，認定原告配住之眷舍無「經常繼
      續居住使用」，不符眷舍房地處理要點第3點所稱之合法
      現住人」情形。依上所述，顯然被告作成本件否准之行政
      處分未依行政院發布之查考作業原則，據被告定期或不定
      期由事務管理單位或會同相關單位人員，經簽報機關首長
      派員實地訪查各宿舍借用人居住情形之結果，並參酌原告
      所借用宿舍是否房屋及庭院外觀異常髒污、雜草叢生、久
      無打掃清理跡象，及拜訪警政單位、鄰、里長、鄰居、管
      理委員會等適當單位或人員，所蒐集相關資料，作為原告
      是否有「經常繼續居住使用」之認定依據。
    3.再按水、電之使用固為日常所必須，而得為判斷是否有經
      常居住使用之重要參考，查原告89年至94年間每月之水費
      均僅36元至377元，而電費部分則每2個月收一次，在該期
      間，其用電度數少則84元多則769元，此有臺灣電力公司
      台中區營業處收據影本可憑。原告此期間之用水固顯屬過
      少，然原告及其退休之配偶因兒女長大，眷舍狹小，一家
      人不敷居住，次子己○○在眷舍大門口前約30公尺處購置
      透天房屋（坐落：豐原市○○里○村路98巷29弄12號，參
      原證三房屋所有權狀影本及原證四系爭宿舍與上開房屋之
      位置圖），距眷舍僅3、5分鐘行程，因次子服務軍旅，次
      子享有軍眷水、電半價之優惠，女兒鄭麗芳在臺中縣稅捐
      處上班，原告白天來來回回花幾分鐘往返，幫忙顧家，三
      餐、洗衣等需用水事項均在次子住戶由孝順之女兒處理，
      晚上亦在次子住戶吃完晚飯、洗完澡後再回到眷舍休息睡
      覺，故眷舍之基本用水度數已足，以達集中使用、節約用
      水及節省開銷之原則，但照明點燈、冰箱、電扇之用電卻
      為居住及夜行所必需，因此原告之用電費用幾乎均在200
      元至250元左右，用量雖少但具波動性（僅93年1月份，因
      身體微恙，女兒不放心要在其住戶小住以便照顧，致用電
      量偏低，因此該月份僅8元，惟白天仍會往來兩處，以維
      居家防盜安全係屬原告居家之習性），由以上種種使用之
      經常習（慣）性，足以證明原告確有合法經常居住。另因
      眷舍老舊，水管線路老舊，水質甚差，如換裝新管線要好
      幾萬元，即使加裝逆滲透設備也要花一筆費用，何況還要
      定期更換濾心費用，而被告每年僅核予修繕費2200元，根
      本無法應付必要之修繕開支，且子女就住在眷舍大門口，
      必要之用水均由次子家提供，用水量自然有零度、1度或2
      度之情形；因此用水少之現象應該非認定原告未經常居住
      之依據，反之，波動性之用電量適足已反應原告居住之事
      實。
    4.至於自來水公司於9005、9011、9101、9103及9107，在系
      爭宿舍資料中經註記為空戶乙節，上揭之月份因故少住，
      或有不在，以致自來水公司形成「空戶」表徵之原因係因
      該時期原告之配偶鄭心潤，當時年事近九旬，自90年3月
      起即感體弱多病，住、出院（90年3月間、90年12月間、9
      1年1月間、91年2月間）就診頻仍，配偶鄭心潤遂於次子
      住處療養（因次子家中配置氧氣打氣機、調整壓力床墊、
      病人座便器、輪椅等設備），子女得以就近照料，白天並
      由原告細心看護，然於90年底病情更形危急，進出豐原醫
      院及台中榮民總醫院多次，仍不幸於91年2月25日亡故。
      孰料，又於91年3月原告之長子林建興因患重症，病情惡
      化，不幸於91年4月5日因病相繼辭世。原告面臨白髮送黑
      髮，心情悲慟，身心創傷，子女為照護原告，5、6月間遂
      常於次子家小住，以避免個人獨處，觸景生情。依查考作
      業原則說明一(三)對住院等特殊情形，不受前二款之限制，
      惟於一年內居住日數累計仍未達183天者。故前揭之月份
      多屬原告之配偶鄭心潤因病重、住院、亡故等特殊情形，
      應不受前二款認定標準之限制，自亦不得為無居住事實之
      認定，要屬當然。
    5.經將上揭月份所作之空戶註記洽詢自來水公司，該公司表
      示係抄表人員於抄表時，因用量少所作之內部註記，原告
      於95年3月28日，向該公司提出「本戶於9005、9011、910
      1、9103、9107等月份，註記為『空戶』」，釋疑申請。
      經該公司於95年3月9日台水四豐業字第0000000594號函復
      以：「有關本所提供台中縣稅捐稽徵處貴戶用水情形，90
      年5月、90年11月、91年1月、91年3月、及91年7月等多期
      實用水量為0度，本所抄表員註記為空戶，本註記僅供本
      公司內部營收作業用，至於貴戶是否為空戶，本所無法認
      定。」基此，自來水公司抄表員註記之「空戶」，係屬內
      部營收所作之註記，並非認定本戶無居住之事實，故無法
      認定本戶是否為空戶，而被告逕將自來水公司內部營收作
      業用之註記資料，認定本戶為無「經常居住事實」之佐證
      資料，顯有引用失據之虞。
    6.原告年事已逾七旬，生活簡單樸素，生性節約，虔誠佛教
      信徒，本眷舍（仁德）雖已有40年之久，卻掩蓋不住歲
      月痕跡，惟原告生活恬冶養生，房屋及庭院外觀，乾淨整
      潔舒爽，家俱陳設簡單，窗明几淨，且家中設有神桌，每
      日上香，是必要之舉，由此亦可以佐證經常居住之習慣，
      經常居住之實，得以觀之，應可列為查考作業原則說明三
      (四)屋況之輔助措施查考參考。
    7.按查考作業原則之有關「經常居住事實」要件認定，其中
      之用水、用電用量紀錄與訪問（里長、鄰居證明）同為查
      考作業之輔助措施，既然列為查考措施之一，且里長證明
      為公務員所出據之證明書，無積極反證之情形下，非不得
      可為原告居住事實之證據，要難以用水、用電用量紀錄此
      一因人而異之資料為是否居住事實之唯一具體證明。
    8.被告所稱該機關訂有台中縣稅捐稽徵處職務宿舍管理要點
      ，其在主觀要素上，僅供編制內員工借用及借用期間死亡
      時，其遺眷應於三個月內遷出云云。按司法院釋字第557
      號解釋：「行政機關、公立學校或公營事業機構，為安定
      現職人員生活，提供宿舍予其所屬人員任職期間居住，本
      屬其依組織法規管理財物之權限內行為；至因退休、調職
      等原因離職之人員，原應隨即歸還其所使用之宿舍，惟為
      兼顧此等人員生活，非不得於必要時酌情准其暫時續住以
      為權宜措施。行政院基於全國最高行政機關之職責，盱衡
      國家有限資源之分配，依公教人員、公營事業機構服務人
      員任用法規、俸給結構之不同，自得發布相關規定為必要
      合理之規範，以供遵循。」據此，行政院為處理國有眷舍
      房地所訂頒之處理要點（其前身為已廢止之處理辦法），
      其第7點規定，眷舍合法現住人於符合一定要件下，由執
      行機關按核定騰空標售時之公務人員輔購住宅貸款標準給
      予一次補助費，係賦予合法現住人請求發給一次補助費之
      公法上請求權，原告向其管理提供眷舍之所屬機關學校提
      出申請，係按眷舍房地處理要點所規定之發給補助費規定
      請領，其因此所生爭議為公法上爭議，依行政訴訟法第2
      條規定，行政法院有審判權。
    9.被告稱「仁德之管理：‧‧‧依此要點所為實作查考，
      縱有闕陋，營造物利用者不能指導管理者應為如何作為或
      不作為‧‧‧云云。」按查考作業原則第1條為「查考作
      業原則」：各宿舍管理機關每年至少辦理二次居住事實之
      查考認定，其原則(二)：「派員實地查訪時，如該戶宿舍無
      人在家，除現場留置請借用人回覆之通知單限期回覆外，
      並再以掛號郵寄方式通知借用人限期回覆，管理機關依據
      訪查紀錄、回覆情形或說明三之輔助措施，簽報首長核定
      借用人是否符合實際居住認定之標準。」故宿舍管理機關
      應於每年至少辦理二次居住事實之查考認定，惟事實被告
      僅於93年6月11日執行乙次查訪，且原告於是日（93年6月
      11日）之後亦未獲前述所提任何須借用人限期回覆之通知
      是為事實，是以，反證居住事實明確。被告每年若依規定
      查訪，原告為何在當時年度（該查考年度）未列為不符實
      際居住標準之借住人？為何在此時點（95年3月9日）始核
      予原告不符合實際居住認定之標準？管理機關作業矛盾至
      為明顯。被告宿舍管理人員平時亦未落實清查及記錄，更
      未善盡通知現住戶改善之責任，造成眷舍配住人是否為合
      法現住戶之認定困難，為此自認「實作查考，縱有闕陋，
      營造物利用者不能指導管理者應為如何作為或不作為」，
      被告拋棄主要訪查措施，自我限縮判斷餘地，不得已僅能
      依照用水用電來判斷，如此之闕陋，等於是讓原告擔負該
      處平時清查不力之後果，此等狹隘偏頗之認定方式如何能
      讓原告信服？再者，所謂「指導管理者應為如何作為或不
      作為」，應請被告述明，原告自57年仁德成立起至94年
      9月24日消滅止，何時指導管理者應為如何作為或不作為
      ？反倒是，檢舉人又為何者？「上（長）官」？亦或「督
      導人員」？否則怎可指導管理者（眷舍管理機關）應為如
      何作為或不作為？管理機關作業再顯矛盾。另按公務人員
      服務法第1條「公務員應遵守誓言，忠心努力，依法律命
      令所定，執行其職務。」及第7條「公務員執行職務，應
      力求切實，不得畏難規避，互相推諉，或無故稽延。」被
      告對上級（行政院）所訂定之查考作業原則並未切實執行
      職務，無故稽延規避，以致產生爭議，查訪紀錄除93年6
      月11日得以舉證外，已無其他資料可參，且由上述查訪紀
      錄亦無法認定原告未合標準，足證被告失職違失在先，作
      出處分有失公允，損及權益，令人不願信服。
    10.被告答稱有屬用電量低基本費84元（用電度數僅維持40度
      ）、實際用水0度或1度和水單註記「空戶」，即認定劃屬
      無居住事實等語。原告補充說明：
      (1)92年11月及93年1月用電量低基本費84元（用電度數僅
        維持40度）：用電之（度）如何解釋：1.經電詢台灣電
        力公司答稱：（1度）電大約可使用40w日光燈（開）24
        小時，每度2.1元，未超過40度以40*2.1=84元基本費計
        算。2.mail.khjh.kh.edu.tw資料：1度電＝1,000瓦‧
        小時（WH）＝1千瓦‧小時（KWH）。例：10瓦的小夜燈
        ，用電1,000小時消耗多少度電？10瓦×1,000小時＝10
        ,000瓦‧小時（WH）＝10千瓦‧小時（KWH）＝10度電
        。本戶參考一般電器耗電標準所需耗電情形如下：冰
        箱：基本耗電量（每小時）130w，每月用電（度）數（
        130*12*30）/1000=46.8。電扇：基本耗電量（每小
        時）66w，每月用電（度）數（66w*3*30）/1000=5.94
        （16吋）。神龕燈：基本耗電量（每小時）5w*2=10w
        ，每月用電（度）數（10w*24*30）/1000=7.2（2盞）
        。日光燈40w：基本耗電量(每小時)，40w每月用電（
        度）數（40w*3*30）/1000=3.6（樓下客廳）。日光
        燈20w：基本耗電量(每小時)25w，每月用電（度）數（
        25w*2*30）/1000=1.5（樓上寢室）。合計：46.8+5.94
        +7.2+3.6+1.5=65.04（度）。（65.04*2.1）*2月=273.
        17（依據一般標準平均每雙月用電費用）。
      (2)原告照明點燈、冰箱、電扇、神龕燈確為居住及夜行所
        必需，因此本戶自88年1月起至94年9月止雙月份平均電
        費約略260元左右，用量具波動性，由此種種使用之經
        常習（慣）性，足以證明原告確有合法、合理之經常居
        住。惟92年11月及93年1月電費僅84元，被告指出「用
        電度數維持底度40度，足證3個月以上未居住」，所述
        應有未合，所指月份係因本戶冰箱老舊損壞失去功能無
        法使用，每月足可節省47度，直至92年12月遂請丞虹電
        器有限公司修護（因92年度維修收據不復查考，故依維
        修事實請廠商提供證明書乙份可參），嗣後再恢復使用
        ；又原告於82年間曾因心肌梗塞而作心導管手術，一直
        維持服用高血壓及心臟病藥物，以控制病情，92年11至
        12月間原告身感不適（心臟病、停經或女性更年期之病
        態、皮膚病），意覺不敏，子女查覺不妥，除攜至就醫
        外（詳林內小兒科診所、豐原醫院、台中醫院病歷表可
        參），並接與子女小住數日（92年12月間93年01月間，
        各約一週左右），以便互相照料，謹防病人獨居恐生意
        外，應屬人之常情，亦為子女對母親照護之本性，原告
        於子女住處休養數日之同期，白天仍會往來兩處，以維
        居家方便及居家防盜安全係屬原告居家之習性。綜上，
        使用電器用量（除冰箱停用外）就單月份估算約20度，
        二個月40度（註：基本底度40度，並非0度，92年11月
        電單），自屬正常且合理，並非被告所言「原告已連續
        30日以上未居住，即實際住在自認之上揭次子處，極為
        明顯」，由此被告己身闕陋速斷之處，至為明顯。
      (3)實際用水0度或1度和水單註記「空戶」一度水知多少？
        一度水=1公噸=1立方公尺=1000公升=1000公斤=1公秉，
        可裝：53加侖汽油桶5大桶，啤酒瓶1667瓶，買一瓶礦
        泉水的價錢20元，可買相當2424瓶自來水喔！基上，對
        一度水有概念性認知，被告聲稱按1次馬桶沖水需耗12
        －15公升之水，其資料出處有待爭議，惟各家沖水馬桶
        不盡相同，每人用水習慣迥異，本戶除平日有蓄水習慣
        外，並放置1公升寶特瓶於水箱中，平時或晚間洗手、
        小解無須大量沖水，僅用舀水（來源：蓄水）方式沖淨
        即可（用水量約略2-3公升）。試算白天用水由次子住
        處供給，晚上休息用水如同前述，5、6個月呈現0度1度
        或2度之情況自無不合之處。另被告再答辯書狀中第4頁
        之二、(二)原為「至於自來水公司註記『空戶』僅為參
        酌判斷之因素。」後以手書更異為「至於自來水公司註
        記『空戶』係為參酌判斷之因素。」雖一字「僅」「係
        」之差，可見被告咸認空戶註記僅為參酌判斷之依據，
        用以為斷定之證據似有未妥，其引用徬徨未定，字裏行
        間，明顯可見。
      (4)由原告於96年6月9日提示有關本戶88-94年度用水繳費
        情形等資料製作折線圖，依圖可看出4個「Ｍ」型折線
        ，成循環性（8-12月約使用1度至2度），是為本戶所述
        及之行為模式(習慣性)，謹分析陳述如次：
        茲以本戶節水習慣行為模式分析計算如下：計算（含
          各臨時性額外用水量）依上，若以a.基本用量：每天
          平均用量2.5公升計算，b.額外用量：一年臨時性額
          外用水量100公升，100/365=0.27、2.5+0.27=2.77(
          公升)2.77×30=83.1(公升)、1000/83.1=12.03(月)
          ，一度水預估約可持續使用12.03個月。若以a.基本
          用量：每天平均用量2.5公升計算，b.額外用量：一
          年臨時性額外用水量300公升，300/365=0.82、2.5+0
          .82=3.32(公升)、3.32×30=99.6、1000/99.6=10.04
          (月)，一度水預估約可持續使用10.04個月。若以a.
          基本用量：每天平均用量2.5公升計算，b.額外用量
          ：一年臨時性額外用水量500公升，500/365=1.37、2
          .5+1.37=3.87(公升)、3.87×30=116.1；1000/116.1
          =8.61(月)，一度水預估約可持續使用8.61個月。
        少量用水規律可循，自90.1月出現第2個Ｍ型折線，
          91.5月出現第3個Ｍ型折線，92.7月出現第4個Ｍ型折
          線，每二個Ｍ型折線相隔二點，此現象規律而具有模
          式化，除機械化外，不難想到就是本戶省水習慣：＝
          ＞蓄水＝Ｍ2＞慢用＝＞蓄水＝Ｍ3＞慢用＝＞蓄水＝
          Ｍ4＞慢用，由此亦可看出本戶用水規律使用，「省
          水節費」之習慣也由此規律現象直接表達無遺。
        惟就繳費情形圖所示，93.9月應出現第5個Ｍ型折線
          ，然卻出現32元低於基本費36元之數額，原因係「因
          七二水災採分區停水,本期扣減部分基本費及用水費
          」，除此之外，從交通部中央氣象局颱風資料顯示自
          93年6月7日起至93年12月4日有9個颱風侵台(7個中度
          ，2個輕度)時有停水、分區供水或水質較差等現象，
          往往造成用水不便，本戶遂於此期間進而少用，基於
          前項就「一度水」分析計算，因臨時性額外用水少量
          ，導致多月0度，應無不合。
    11.被告答稱各里長任內有其任期，無法互為補充，對居住事
      實認定更不能介入、干預被告判斷餘地云云。按公務員依
      法行政，按「查考作業原則」之有關「經常居住事實」要
      件認定，其中之用水、用電用量紀錄與訪問（里長證明）
      同為查考作業之輔助措施，被告認定用水、用電用量紀錄
      較具體明確，惟本措施內或眷舍管理機關均未明訂使用標
      準（多少人口/每月使用量視為標準），而由被告自行認
      定，尺度拿捏，見仁見智，有失公允；而「訪問：里長之
      拜訪」係屬宿舍管理機關查考作業之一，既然列為查考措
      施之一，應有其存在之必要性，未可謂為未較具體，雖眷
      舍管理機關認定有其前後任之間無法互為補充，係因時空
      變遷里長更迭，里長當然無法為該居民作數十年之證明，
      惟原告於各任里長任內，當時無必要也不知日後得以佐證
      ，故僅能以當任出具證明，但依據宿舍查核輔助措施之規
      定，被告清查人員平時應訪查鄰里長或鄰居，並做成紀錄
      ，以為查察參考。且被告承辦人員辦理此案過程中表示平
      時雖有查訪，而鄰居均說明來來去去有居住，但未做成紀
      錄亦未進一步追蹤（鈞庭96年6月21日證人魏桂梅庭上陳
      述），原告為確保自身權益，遂請身具廣義公務員身分之
      里長出具證明，以佐證本戶實有居住之事實，宿舍管理機
      關應予查考認定，原告之作為應無不妥，何來里長介入、
      干預被告判斷餘地之有？請傳證人里長陳惠良到庭作證。
    12.被告答稱丙○○非與原告同居，各人眷舍房號均不同，二
      人無法視為同一戶，尤其「居住事實」更不能互為補充云
      云。按查考作業原則有關「居住事實」要件認定，其中作
      業原則之三、(五)之「訪問」：拜訪‧‧‧里長、鄰居等適
      當單位或人員，蒐集相關資料。宿舍管理機關得視需要參
      酌輔助措施之資料加以判斷，惟被告稱丙○○非與原告同
      居，各人眷舍房號均不同，二人無法視為同一戶，尤其「
      居住事實」更不能互為補充。試問，一定須「同居」才可
      互為補充？被告用語嚴重不適且措辭失當；有那一家「鄰
      居」房號均一樣？被告思維邏輯顯與法規背離，且曲解訪
      查之輔助措施「訪問」之意義極為明顯，所質疑之處均無
      適於本案「證人適格」與否；故所謂丙○○對原告屬「證
      人不適格」應予彈劾之說，應不存在。至於，丙○○之女
      住處位於豐原市○○○路，與仁德相距約有5、6公里之
      遙，且家中情況與本戶大不相同，不可類推相比，被告所
      述應無關於本案「居住事實」之認定。
  　13.被告答稱本案曾經被檢舉冒用公帑，被告為回覆檢舉人，
      本於保護規範理論及行政程序法第9、36條規定，對當事
      人有利或不利之情事一律注意，依職權調查證據結果，仍
      無解於原告欠缺居住事實而不符請領補助費資格。按行政
      院為推行輔助公教人員購置住宅政策，並有效處理中央各
      機關學校國有眷舍房地，特核定眷舍房地處理要點（後於
      95年8月28日院授人住字0950306563號函修正），又按司
      法院釋字第557號解釋：「‧‧‧其第7點規定，眷舍合法
      現住人於符合一定要件下，由執行機關按核定騰空標售時
      之公務人員輔購住宅貸款標準給予一次補助費，係賦予合
      法現住人請求發給一次補助費之公法上請求權。」是為國
      家機關推行公共事務之權限除具有保護公共利益特質外，
      尚有保障特定人之生命、身體及財產等法益時，受保護之
      個人即因該法規享有公法上權利，而非僅因法律規定享受
      到反射利益而已，是本案原告向其管理提供眷舍之所屬機
      關提出申請當有保護規範理論之適用。基於前述處理要點
      ，行政院92年5月7日訂定查考作業原則，係依該法規所賦
      與之「法之力」要求行政主體履行其依該法規所負擔之行
      為義務，從該查考作業原則說明二中「應於每年至少辦理
      二次居住事實之查考認定」即明，惟本案藉由鈞庭96年5
      月3日、24日、6月7日、21日等準備程序中得知，被告對
      上級所訂定查考作業原則並未切實執行職務，致產生爭議
      ，查訪紀錄除93年6月11日得以舉證外，已無其他資料可
      參，且宿舍管理機關承辦人員辦理此案過程中表示，自87
      年起平時雖有查訪，但未做成紀錄（據鈞庭96年6月21日
      證人魏桂梅庭上陳述），基此，承辦人員對於原告有應執
      行之職務而怠於執行，亦未做任何改善通知，致肇生爭議
      ，衍生爭訟，致原告自由或權利受損害，原告基於公法上
      請求權，卻因宿舍管理機關公權力之違失行使，所受損害
      之利益自應為合法秩序所保護。
  　14.按司法院釋字第469號解釋：「法律規定之內容非僅屬授
      予國家機關推行公共事務之權限，而其目的係為保護人民
      生命、身體及財產等法益，且法律對主管機關應執行職務
      行使公權力之事項規定明確‧‧‧」公務人員應確實依法
      行政，若行政官員仍習於因循苟且、敷衍了事，又上級機
      關不能勇於確認、保障人民憲法上之權利。綜上，因被告
      針對此次補助費之申領，未能綜合研判合法現住人，執行
      草率速斷，決策失當，顯有疏失，處分損及個人權益，令
      原告難以信服，請撤銷原處分及復審決定，判決如訴之聲
      明。
    15.本戶自64年10月29日向中華電信申裝家用電話乙門，號碼
      為000-000000（復因豐原市地區區碼由045改為042，號碼
      改為00-00000000），用戶名稱鄭心潤係原告配偶。自57
      年起本戶家中6口均居住在二房二廳之宿舍中，惟子女逐
      漸長大，二房間之空間實顯不足，直至69年起子女陸續分
      住於次子住處，由於次子住處未裝設電話，又次子己○○
      及次女鄭麗芳使用頻率及用量較父母親之使用量明顯頻繁
      ，往往來電時需由父母親至次子住處告知後，受話人再速
      赴本戶接聽，雖有不便，在當時考慮家中經濟及加裝之效
      益，家中各員亦泰然面對，十餘年來均如此，然基於父母
      親年邁往來二處，次數一多，亦感不便，又考慮申裝二具
      門號較不符經濟效益，遂於79年8月23日申請宅外移機至
      次子住處至今，後因原告配偶鄭心潤於91年2月25日病逝
      ，之後變更持有人為原告。
    16.按查考作業原則說明二之(二)‧‧‧管理機關依據訪查紀錄
      、回覆情形或說明三之輔助措施，簽報首長核定借用人是
      否符合實際居住之認定標準。另(三)如上述訪查結果及相關
      資料不足認定時，得視必要再辦理訪查，並依前述方式認
      定。基此，被告於93年6月11日執行乙次查訪，紀錄確無
      本戶無居住之記載，實已認定（6月7日準備程序筆錄可參
      ），本戶居住事實明確。倘相關資料不足認定時或稽核水
      、電過低，合理與否？被告應依上開查考原則發函通知本
      戶攜帶水、電繳費收據赴該處說明並限期回覆，據了解，
      被告曾經函文其他借住戶由該函目的中：「‧‧‧請於文
      到兩週內，攜帶自93年元月份起之水、電繳費收據來處說
      明。」所述作合理推論，被告為利其稽核水、電用量，應
      已檢核各借住戶截至93年（發文前）之水、電用量，然對
      本戶用水、用電情形無提出任何質疑，且原告於是日（93
      年6月11日）之後亦未獲前述所提任何須借用人限期回覆
      之通知是為事實，由此本戶符合實際居住之認定標準至為
      明確；若非，管理機關得視必要再辦理訪查，並依前述方
      式認定，惟此之後均無任何資料或查訪紀錄可稽（6月21
      日準備程序庭問證人魏桂梅），僅於事後以用水、用電之
      用量作為唯一認定依據，進而斷定本戶無居住事實，有違
      政府所訂之查考作業原則，作法草率擅斷且未盡合宜，洵
      有未妥。
    17.關於96年8月30日之準備程序，有關庭問被告，或被告庭
      提文件，原告說明及質疑如次：
      (1)有關被告庭提文件「眷舍合法現住人之認定以經合法配
        住有現住、續住之事實為標準」內文略以：「‧‧‧是
        以，『現住人』身份，宜以經合法配住，並有現住、續
        住之居住事實為認定標準」，基此標準，原告先夫（
        鄭心潤）係經台中縣稅捐稽徵處合法配住。本戶符合
        所得稅法第7條第2項規定：「‧‧‧一、在中華民國境
        內有住所，並經常居住中華民國境內者。」是為中華民
        國境內之個人，符合現住之要件。本戶按期繳交水、
        電費、里長陳惠良先生出具證明及陳里長於96年9月6日
        96年度訴字第152號準備程序中為粘茂雨案出庭作證之
        筆錄中，為原告作證舉陳本戶「經常居住」事實、鄰居
        丙○○作證及宿舍管理機關承辦人魏桂梅到庭說明其93
        年6月11日查訪紀錄證明本戶非無居住，在在證明本戶
        有其「繼續經常居住」之事實至為明確。惟被告所提示
        文件與原告上網查詢「行政院人事行政局」最新法規之
        「為行政院92年5月7日函規定中央各級機關學校宿舍居
        住事實之認定標準及查考作業原則，其適用期間『自即
        日起生效』釋疑一案（92年9月1日）」內容雷同，前者
        為行政院人事行政局於89年10月20日89局住福字第3142
        05號函說明；而後者係同機關於92年9月1日針對92年5
        月7日函明確釋疑，對「居住事實之認定標準及查考作
        業原則」之相關作法更是具體明示。其前、後者差異部
        分為其執行（認定標準及查考作業原則）重點，差異處
        摘述如后：「‧‧‧四、綜上關於宿舍現住人需有現住
        及續住之事實，歷年來已有明確規定，至宿舍居住事實
        之認定原係各經管機關權責，且事務管理規則第260條
        規定：『各機關宿舍使用情形，應由事務管理單位經常
        派員調查，宿舍借用人不得拒絕。宿舍借用人如有違反
        規定情事，應由事務管理單位簽報首長依規定處理。』
        惟部分機關認定尚有疑義，為期各機關有明確之認定依
        據，行政院爰據歷年相關函釋等以旨揭院函詳予訂定認
        定標準及查考作業原則，各宿舍經管機關應經常辦理居
        住事實之認定及查考‧‧‧」是以，依此法規釋疑，有
        關「居住事實」之認定及查考，端賴各宿舍經管機關應
        「經常辦理」，被告機關責無旁貸，應坦然面對疏失才
        是。
      (2)另有關被告庭提臺灣省自來水股份有限公司96年6月27
        日台水營字第0960023147號函復被告：「貴處函詢本公
        司『抄表歷史資料查詢』及『用戶資料維護作業』中『
        動態』註記代表意義為何乙案，查註記『6』代表『空
        戶』，『9』代表『廢止戶』，請查照。」被告當庭引
        用並陳述「系爭宿舍水號之動態登載為『6』據了解該
        代碼即代表空戶，且非僅1期登載為『6』，而是長期都
        是如此。」經查證是項資料其動態可分三類：第一類94
        0916動態登載為「9」是為「廢止戶」（據自來水公司
        96年6月27日函所稱）。第二類9409為「空白」使用水
        量1度，應為「正常」。第三類是項資料除前2類收費月
        外，餘各收費月動態均登載為「6」是為「空戶」（據
        自來水公司96年6月27日函所稱）。基上，發現以下矛
        盾如后：9409為「空白」使用水量1度，為何8703-1
        度、8709-3度、8711-1度、8805-1度、8901-2度、8903
        -1度、8905-2度、8907-1度、9001-1度、9003-1度、90
        07-1度、9105-1度、9109-1度、9207-1度、9211-1度，
        上述均為1度至3度波動性使用，按常理若為「空戶」怎
        會有波動性使用，動態應為「空白」而非為「6」-「空
        戶」，自來水公司自形矛盾。尤以8909使用水量31度
        之多，動態竟也登載為「6」-「空戶」，顯見資料不只
        矛盾且抄表員登載不實。基此2點，抄表員錯誤表達且
        不實登載，已是明顯可見，此證物「動態欄」對本案應
        屬不適用，殊不知被告仍持規避態度，且未詳加研析判
        斷其合理與否？堅持錯誤證物引用，有失其公務機構（
        人員）立場與執法公正性。其主張「本戶無居住事實」
        之認定應不攻自破。另觀察一般住宅區之抄表員查抄一
        家水表及住戶情形，從一家完成查抄水表到下一家查抄
        水表完成約時3-5分鐘（動態情形就憑查抄員個人直覺
        ，直接註記），因此，基於證物註記之紊亂由證物中不
        難看出（一式到底均為「6」-「空戶」），試問？一家
        住戶情形（空戶與否）？是否可在這2個月一次僅僅的
        3-5分鐘就決定，執法機關依此斷定，而忽視查考作業
        原則，捨本逐末，突顯其因未落實行政命令所致，而傷
        害原告權益如此之巨大，如此是合情、合理、合法？懇
        請鈞庭主持正義，以維原告應有之法益。
    18.就本案兩造主張之必要性與正當性探析：
      (1)必要性：按查考作業原則說明三為「輔助措施」其(三)用
        水、用電紀錄：瞭解借用戶用水、用電紀錄，研判有無
        經常居住使用。基上原則，借住戶居住未必在那用水，
        然用水用量較少，並不等同「無居住事實」，管理機關
        實須瞭解情況，再予研判，表示用水並非有絕對必要性
        ，不應作為「居住事實」認定標準之唯一依據。又依查
        考作業原則，各宿舍管理機關每年至少辦理二次居住事
        實之查考認定及依上開法規釋疑：「‧‧‧事務管理規
        則第260條規定：各機關宿舍使用情形，應由事務管理
        單位經常派員調查，‧‧‧，各宿舍經管機關應經常辦
        理居住事實之認定及查考，‧‧‧」準此，就公務人員
        「依法行政」角度而言，須確實執行上述規定，實有其
        必要性。
      (2)正當性：用水、用電多寡，依單繳費(從無欠繳)正正當
        當，因個別家庭習性不同，省水節電純屬個人家庭理財
        管理，無所謂不適亦無不法。宿舍管理機關對查考作業
        原則之行政命令應執行而未執行，未確能依法行政，顯
        有違失，造成認定困難，衍生爭訟，宿舍管理機關之執
        法立場正當性當受質疑。
    19.用水、用電目前政府尚無規範用量標準，合先敘明。依96
      年5月3日準備程序中庭問被告：對於用水、用電有無相關
      數據之規定？被告答稱沒有相關認定數據之規定。被告在
      政府無任何明訂用水、用電視為標準之情況下，枉視借用
      人(原告)之居家背景、個人生活(用水、用電)習性，更否
      定原告個人合理之生活模式擅斷速決，有失公允，其最大
      原因係在於被告未落實查訪措施，拋棄應有之認定標準原
      則，自我限縮判斷餘地，掩飾違失，造成爭議。
    (二)被告答辯之理由：
    1.原告亡夫鄭心潤係於66年時獲配被告代管坐落台中縣豐原
      市○村路仁德33號國有宿舍，被告依據查考作業原則三
      之水電用量紀錄，查核原告所提供用水繳費紀錄、用電繳
      費紀錄，認定不符「經常繼續居住事實」，不符眷舍房地
      處理要點第3點所稱之「合法現住人」之規定，被告乃於
      95年3月9日中縣稅秘字第0953000075號函知原告無法具領
      一次補助費，原告不服該行政處分，向財政部提起訴願，
      經轉公務人員保障暨培訓委員會96年1月9日95公審決字第
      0463號復審決定駁回，原告仍不服其決定，遂於同年3月8
      日提起行政訴訟，程序尚無不合。
    2.被告代管國有眷舍法律性質之定性：
      (1)國有眷舍豐原市○村路仁德(下稱仁德)為公營造物
        ，具有人與物的結合體，所有權為中華民國，由被告為
        代管機關，且由被告秘書處事務股設有專責管理人員，
        以維其正常功能，惟相對於亦設有清潔、管理人員，卻
        側重物之要素即能供公用目的之公物，例如公共廁所，
        顯不相同。其係為達成一定行政目的，而繼續設置之人
        與物的結合體。蓋因業務性質特殊，被告員工需要安全
        保護、輪值夜班或機動值勤者。及其他符合宿舍管理手
        冊第一章四規定，且自用住宅距離本處非當天能夠上、
        下班往返者，仁德之性質絕非臨時設置之攤販可比。
      (2)公營造物之成立、管理與消滅：
        仁德之成立：基於法治主義的要求，被告依授權命
          令，訂有臺中縣稅捐稽徵處職務宿舍管理要點(下稱
          要點)以為統制之規範。仁德在實體要素具備物的
          設置與人的指定；在主觀要素上，僅供編制內員工借
          用，並訂有借貸契約。又「行政機關代表國庫出售或
          出租公有財產，並非行使公權力對外發生法律上效果
          之單方行政行為，即非行政處分，而屬私法上契約行
          為，當事人若對之爭執，自應循民事訴訟程序解決」
          （按編：私經濟行政或國庫行政）。最高行政法院58
          年判字第270號判例及61年裁字第159號判例，均旨在
          說明行政機關代表國庫出售或出租公有財產所發生之
          爭議，應由普通法院審判，符合現行法律劃分審判權
          之規定，無損於人民訴訟權之行使，與憲法並無牴觸
          ，足為參照。
        仁德之管理：營造物設立後，以完善之狀態、正常
          之功能供特定被告機關員工繼續使用，對之設立所欲
          追求之目的，即必善加管理。此即學理所謂「營造物
          管理權」，性質上屬公法上的支配權，此支配權莫不
          由行政機關行使，此時管理營造物機關，即稱為「營
          造物管理機關」。此管理機關即由構成營造物之人的
          要素組成，故「營造物管理權」多專指「物的管理」
          與「事務的管理」，而不及於對其構成員施以行政監
          督的「人的管理」。管理方式，除為保持營造物存立
          與作用，使其維持可供使用，以達營造物設置目的之
          良好狀態所行之物的管理，多以「事實行為」為之者
          外，當營造物的設立者欲行事務管理時，通常會訂定
          以管理為目的之「利用規則」，被告亦本此意旨訂有
          「臺中縣稅捐稽徵處職務宿舍管理要點」，以為管理
          依據。綜上，依此要點所為實作查考，縱有闕陋，營
          造物利用者不能指導管理者應為如何作為或不作為，
          原告勉為指正被告此等管理措施上所為之「事實行為
          」如何不正或怠惰，仍不能動搖「原告無居住事實」
          。
        仁德之消滅：因執行政府政策，屬辦理騰空標售標
          的，經取得全體利用者同意後，辦理廢止仁德之公
          營造物。
    3.本案訴訟標的為95年3月9日中縣稅秘字第0953000075號行
      政處分：按行政程序法第92條、訴願法第3條規定行政處
      分，係指中央或地方機關就公法上具體事件所為之決定或
      其他公權力措施而對外直接發生法律效果之單方行政行為
      。查仁德之經管機關為財政部賦稅署，委由被告為「代
      管機關」，依訴願法第7條實質權責原則，比照同法第4條
      之規定，本案訴願管轄機關為財政部。惟就本案借貸行為
      向為行政法院認屬私法上契約行為，當事人若對之爭執，
      自應循民事訴訟程序解決，財政部訴願委員會乃以訴願法
      第77條第8款，訴願事件有左列各款情形之一者，應為不
      受理之決定：八、對於非行政處分或其他依法不屬訴願救
      濟範圍內之事項提起訴願者，訴願不受理，合先敘明。次
      按「公務人員對於服務機關或人事主管機關所為之行政處
      分，認為違法或顯然不當，致損害其權利或利益者，得依
      本法提起復審。非現職公務人員基於其原公務人員身分之
      請求權遭受侵害時，亦同。公務人員已亡故者，其遺族基
      於該公務人員身分所生之公法上財產請求權遭受侵害時，
      亦得依本法規定提起復審。」分別為公務人員保障法第25
      條所規定。財政部訴願委員會乃依行政程序法17條規定，
      移送本案前訴願至公務人員保障暨培訓委員會復審。復按
      公務人員保障法所設之復審程序，屬取代訴願程序之救濟
      程序，惟最終均得對之不服，提起行政訴訟，再按行政訴
      訟法第24條第1款，駁回復審時之原處分機關即為被告。
    4.原告主張其白天在次子住處，故用其水、電，晚飯後再回
      眷舍休息睡覺,因此用量低。又稱被告核與每年修繕費220
      0元，無法應付修繕開支，用水即由次子提供云云，惟按
      查考作業原則五規定，(一)連續30日以上未居住者，及(二)三
      個月內居住日數累計未達45日者，即屬不符實際居住之認
      定標準，應終止借用，並責令搬遷。查原告提供之台灣自
      來水股份有限公司抄表歷史資料查詢單，豐原市○村路仁
      德33號，自89年11月至94年3月實用水量為0或1，分攤
      度數為0，其中88年11月，90年5、11月，91年1、3、7月
      已被註記為空戶，均反證已非原告所稱「用量低」。查馬
      桶沖水一次用量平均為12～15公升，若以原告所稱每天回
      宿舍睡覺，每天沖二次用水30公升，一個月30天共用900
      公升，二個月用1800公升，豈會如原告水單表示之0度和
      空戶。又其用電92年11月及93年1月為基本電費新台幣84
      元（用電度數僅均維持底度40度）。足證原告已連續30日
      以上未居住，且3個月內居住日數累計未達45日，被告依
      眷舍房地處理要點三應終止借用，並責令搬遷，若原告拒
      不返還並得請求不當得利。故原告即實際住在自認之上揭
      次子處，極為明顯。
    5.原告主張被告引用自來水公司註記「空戶」，有引用失據
      之虞云云，惟查本案補助費核發係由被告專案小組依有眷
      舍房地處理要點規定之請領要件，逐項審查，就「居住事
      實」部分，本「平等原則」就各請領人資格之用電量有屬
      基本費84元，實際用水量為0者，即認定劃屬無居住事實
      。至於自來水公司註記「空戶」僅為參酌判斷之因素，並
      非原告「居住事實」之「構成要件要素」。
    6.按村里長核發證明事項有22種，均因委託機關之函號辦理
      ，被告從來沒有，未來也不可能委託里長就居住事實出具
      證明。里長若仍勉強為之，被告無法被迫接受這種無拘束
      力之「觀念通知」。且其「觀念通知」因非行政處分，更
      無法作為被告認定居住事實之「構成要件效力」。再查現
      任中興里長為本屆(18屆)及上屆(17屆)里長，第14屆為顏
      周武，第15屆及第16屆為林碧完，各里長有其任期，無法
      互為補充，對居住事實認定更不能介入、干預被告判斷餘
      地。綜上，原告實際居住在自認之上揭次子處，極為明顯
      。
    7.證人丙○○係配住在三村路仁德3-1號，經被告就本案
      補助費審查小組，依眷舍房地處理要點規定之請領要件，
      就丙○○資格逐項檢驗，屬合於請領資格者。相對於原告
      因欠缺居住事實，核駁其請領資格。丙○○非與原告同居
      ，各人眷舍房號均不同，二人無法視為同一戶，尤其「居
      住事實」更不能互為補充。丙○○對本案原告屬「證人不
      適格」應予彈劾。退步言，丙○○也有到女兒豐原市○○
      ○路住處，但他仍具有居住在仁德「居住事實」；反觀
      原告自認，住在其次子處，無從以丙○○之居住事實補充
      原告有無仁德「居住事實」。
    8.戶籍登記不得作為居住事實認定標準，仍應查其他事證以
      為認定，亦為司法院釋字第542號所明示，被告當依該解
      釋處理本案，不能規避。又本案曾經被檢舉冒領公帑，被
      告為回覆檢舉人，本於保護規範理論及行政程序法第9、
      36條規定，對當事人有利或不利之情事一律注意，依職權
      調查證據結果，仍無解於原告欠缺居住事實而不符請領補
      助費資格。
    9.依查考作業原則第3項規定，有關居住事實之查考作業，
      各宿舍管理機關得視需要參酌用水、用電紀錄及訪問等輔
      助措施辦理，政府雖未明定每戶需用多少水才合標準，但
      依通常情況判斷，起居用水，如熱水瓶或開水、盥洗用水
      、化粧室用水居家清潔用水等均屬必須，其基本耗水量，
      應非繳納基本費即可。原告配借系爭國有眷舍之水費紀錄
      ，既長期維持基本費左右，顯無居住事實，被告另參考自
      來水公司用戶資料9005、9011、9101、9103及9107等期經
      註記為空戶，用水量有零度、一度或二度之情形，由此觀
      之，顯無「經常居住事實」。原告稱其房屋及庭院外觀乾
      淨整潔舒爽、家俱陳設簡單、窗明几淨，且家中設有神桌
      ，每日上香等情，究係偶以為之或係經常作為，實難以單
      一時點認定，被告機關以台灣自來水公司、台灣電力公司
      出具期間連續之資料判斷原告無居住事實，顯較客觀、明
      確。又查考作業原則第3項所列各項查考輔助措施，第5款
      所指「訪問：拜訪警政單位、鄰、里長、鄰居、管理委員
      會等適當單位或人員，蒐集相關資料」，僅係諸多輔助參
      考依據之一，非以里長證明，即可當然確認有實際居住事
      實，復依「台灣省各鄉鎮市區公所暨村里核發證明事項」
      ，村里核發證明證明事項計有法院公證授權書等17項，並
      未包括「實際居住證明」，是里長證明之證據方法，顯不
      如同為查考作業原則所訂輔助查核方法之水電用量般具體
      、客觀、明確。故原告所稱戶籍、鄰居證明、電話費收據
      與里長證明稱其有「實際居住之事實」尚難據以認定。
    理  由
一、按「本要點所稱合法現住人，應合於下列各款規定：(一)‧‧
    ‧(三)有居住之事實。‧‧‧」、「各機關學校管理位於都市
    計畫商業區、住宅區之眷舍房地，於92年12月31日以前，依
    第4點、第5點規定報送執行機關申辦騰空標售案件，該眷舍
    之合法現住人，自行政院核定之日起三個月內自行遷出者，
    由執行機關按核定騰空標售時之公教人員輔購住宅貸款標準
    給予一次補助費。由各機關學校造具審查合格具領清冊‧‧
    ‧送執行機關請領。」為95年8月28日修正前之眷舍房地處
    理要點第3點及第7點所規定。又行政院為使其下級機關執行
    認定是否為上開所稱之「合法現住人」，於92年5月7日以院
    授人住字第0920304408號函訂定「查考作業原則」，該原則
    之規定二為：「各宿舍管理機關每年至少辦理二次居住事實
    之查考認定，其查考作業原則如下：(一)定期或不定期由事務
    管理單位或會同相關單位人員，經簽報機關首長派員實地訪
    查各宿舍借用人居住情形。(二)派員實地訪查時，如該戶宿舍
    無人在家，除現場留置請借用人回覆之通知單期限回覆外，
    並再以掛號郵寄方式通知借用人限期回覆，管理機關依據訪
    查紀錄、回覆情形或說明三之輔助措施，簽報首長核定借用
    人是否符合實際居住之認定標準。(三)如上述訪查結果及相關
    資料不足認定時，得視必要再辦理訪查，並依前述方式認定
    。(四)宿舍借用人如有出國、至大陸地區或住院等特殊情形應
    適時通知管理機關，俾利查考認定。」；三、規定：「前述
    居住事實之查考作業，各宿舍管理機關得視需要參酌下列輔
    助措施：(一)設置門禁管制人員或設施：由門禁管理人員登記
    或蒐集門禁管制設施之紀錄。(二)出入境登記資料查核：協請
    內政部警政署入出境管理局提供出入境紀錄資料供查對。(三)
    用水、用電紀錄：瞭解借用戶用水、用電紀錄，研判有無經
    常居住使用。(四)屋況：房屋及庭院外觀異常髒污、雜草叢生
    、久無打掃清理跡象者。(五)訪問：拜訪警政單位、鄰、里長
    、鄰居、管理委員會等適當單位或人員，蒐集相關資料。(六)
    其他：管理機關自行訂定適當之輔助查考方式。」。依此一
    函釋意旨，為宿舍管理機關之中央各機關學校於認定其借用
    戶是否為處理要點第7點所稱之「合法現住人」時，固得以
    其「用水、用電紀錄」，作為研判有無經常居住使用之輔助
    措施之一，然於作成認定時所應參酌之事實，並非僅此一項
    ，且行政院所發布之「中央各機關學校宿舍居住事實之認定
    標準及查考作業原則」，亦僅係供其下級機關執行中央各機
    關學校國有眷舍房地處理要點認定「合法現住人」之指導，
    其意旨並非除該要點所列之查考方法以外，均不得作為認定
    之參考依據，此觀諸該原則三(六)所規定「其他：管理機關自
    行訂定適當之輔助查考方式」即明。是宿舍管理機關，於實
    際認定是否為「合法現住人」時，即應依行政院所發布之「
    中央各機關學校宿舍居住事實之認定標準及查考作業原則」
    各項規定，調查事實，就其結果，依事理及經驗法則，予以
    認定。
二、本件原告係被告退休職員鄭心潤之遺族，於鄭心潤過世後，
    繼續於其夫獲配眷舍住居，被告於94年7月19日以中縣稅秘
    字第0940021789號函，請原告於同年9月24日前遷出眷舍，
    辦理一次補助費請領。原告於期限內自行遷出，並於95年3
    月6日向被告申請騰空標售作業之補助費，經被告95年3月9
    日以中縣稅秘字第0953000075號系爭函，以原告未具經常居
    住之事實，不符眷舍房地處理要點第3點所定「合法現住人
    」要件，而否准核發其補助費。原告不服，循序提起本件行
    政訴訟，為如事實欄所示之主張。
三、經查，本件被告否准原告上開請求之處分，其駁回理由，依
    系爭函之說明所載為：二、按「中央各機關居住事實之認定
    標準及查考作業原則」要件「經常居住事實」係指經常繼續
    居住事實而言。台端所提供里長證明僅係立證當時點可能存
    在之方法，但非為本案構成要件「經常居住事實」之必要方
    法，且里長有其任期，前後任之間無法互為補充，更無如同
    為輔助方法「中央各機關居住事實之認定標準及查定作業原
    則」三之水電用量般具體明確，此亦為何不僅以里長證明為
    「中央各機關居住事實之認定標準及查考作業原則」之認定
    事項，其來有自。‧‧‧四、本處爰依據「中央各機關居住
    事實之認定標準及查考作業原則」三之用電量紀錄，認定不
    符「經常居住事實」，本處另查證自來水公司用戶資料9005
    、9011、9101、9103及9107經註記為空戶，足證配住之眷舍
    顯無「經常繼續居住使用」，不符「中央各機關學校國有眷
    舍房地處理要點」第3點所稱之「合法現住人」，爰不核發
    補助費等語。足認被告係以原告之用水繳費紀錄及用電繳費
    紀錄，認定原告配住之眷舍無「經常繼續居住使用」，不符
    「眷舍房地處理要點」第3點所稱之「合法現住人」情形，
    作為否准之原告請求之依據。又本件經本院命被告提出訪查
    各宿舍借用人居住情形之有關證明文件（見本院卷第97、98
    頁），被告所提出者僅為93年6月11日之「臺中縣稅捐稽徵
    處政風室辦理清查現有眷舍房地使用管理情形稽查工作檢查
    表」（見本院卷第138至158頁），並無原告之稽查工作檢查
    表，且亦無其他日期之檢查紀錄，而原告陳稱其均未接到被
    告限期回覆通知單。依上所述，被告機關作成本件否准之行
    政處分，顯然未依行政院所發布「查考作業原則」之規定，
    應定期或不定期由事務管理單位或會同相關單位人員，經簽
    報機關首長派員實地訪查各宿舍借用人居住情形之結果，並
    參酌原告所借用宿舍是否房屋及庭院外觀異常髒污、雜草叢
    生、久無打掃清理跡象，及拜訪警政單位、鄰、里長、鄰居
    、管理委員會等適當單位或人員，所蒐集相關資料，作為原
    告是否有「經常繼續居住使用」之認定依據。
四、次查，原告借用被告所管理之臺中縣豐原市○村路仁德33
    號宿舍後，依被告機關宿舍管理業務之承辦人魏桂梅於96年
    6月21日本院行準備程序時稱，渠係自87年間承辦該項業務
    後每年都有訪查眷舍住戶，但從來沒有看過原告本人，詢問
    在被告機關上班之原告女兒鄭麗芳，其母是否住在宿舍，鄭
    麗芳回答稱原告有住在宿舍，白天到兒子或女兒家幫忙帶孫
    子，詢問鄰居也表示原告係來來去去，渠未將原告列入未居
    住戶通知等語（見本院卷第232、233頁）。又證人即住於同
    一宿舍區之鄰居丙○○於96年5月24日本院行準備程序時稱
    原告兒子住在宿舍附近，原告白天到兒子家幫忙照顧孫子，
    晚上才回宿舍等語（見本院卷第126、127頁）。而證人即宿
    舍所在之豐原市中興里里長陳惠良於96年9月6日本院另案（
    96年度訴字第152號）行準備程序時稱原告住在宿舍內，因
    為她兒子的住所離配住之宿舍也很近，所以會在兒子那邊吃
    飯、洗澡，晚上再回到宿舍過夜等語（見本院卷第354、355
    頁），是證人陳惠良所出具之證明書，並無不實。依上開三
    位證人所述，原告均有居住使用所配住系爭宿舍之事實，且
    證人丙○○同住該宿舍區，而證人陳惠良里長住於該宿舍之
    附近，該二位證人因經常在該宿舍區活動而親自目睹原告有
    居住於配住宿舍，自屬可信。
五、按水、電之使用固為日常所必須，而得為判斷是否有經常居
    住使用之重要參考，查原告87年3月至94年9月間每二月用水
    度數均僅0度至3度之間，有系爭宿舍臺灣省自來水公司用戶
    資料維護作業在卷可稽（見本院卷第176、177頁），而電費
    部分，於89年1月至94年9月間其在該期間，其繳費金額自84
    元至769元之間不等，亦有臺灣電力公司之繳費收據及用電
    基本資料在卷可憑（見本院卷第15至21頁、第175頁）。原
    告此一期間之用水固顯屬過少，然原告陳稱自57年起家中6
    口均居住在2房2廳之宿舍中，惟子女逐漸長大，2個房間之
    空間實顯不足，次子己○○在宿舍附近之臺中縣豐原市○村
    路98巷29弄12號購置房屋，因其服務軍旅，享有軍眷水、電
    半價之優惠，原告白天均在次子處帶孫子，三餐、洗澡、洗
    衣等均在次子處，晚上再回到宿舍過夜，且原告節約習性，
    所以宿舍住處用水、用電就少，亦經原告提出其次子己○○
    所有坐落臺中縣豐原市○村路98巷29弄12號房屋所有權狀及
    系爭宿舍與上開房屋之位置圖為證。至於原告所配住之宿舍
    於90年5月、90年11月、91年1月、91年3月及91年7月等多期
    實用水量為0度，經抄表員註記為空戶，惟該註記僅供臺灣
    省自來水股份有限公司內部營收作業用，用戶是否為空戶，
    該公司無法認定，有該公司第四區管理處豐原服務所函1件
    附卷可按（見本院卷第56頁）。基此，自來水公司抄表員註
    記之「空戶」，係屬內部營收所作之註記，並非認定用戶無
    居住之事實，故無法作為認定原告所居住之宿舍是否為空戶
    之證明。因此用水少之現象尚難作為認定原告未經常居住之
    唯一依據，反之，上開波動性之用電量適足已反應原告居住
    之事實。
六、綜上各情，原告主張至94年9月尚居住被告機關所配住之宿
    舍，有居住之事實，尚非無據。被告僅以如前所述之理由，
    而未依行政院所訂定「查考作業原則」之相關規定，審酌相
    關事實，遽而否准原告之請求，所為處分自有違誤，復審決
    定未予糾正，亦有未合。原告執此訴請撤銷，為有理由，應
    由本院將原處分及復審決定撤銷，由被告再行查明後，另為
    適法之處分，以昭折服。
七、至原告請求被告應發給原告眷舍騰空補助費150萬元及遲延
    利息部分：查原告此部分請求，依其主張，係以眷舍房地處
    理要點第7點為其依據。按「各機關學校管理位於都市計畫
    商業區、住宅區之眷舍房地，於92年12月31日以前，依第4
    點、第5點規定報送執行機關申辦騰空標售案件，該眷舍之
    合法現住人，自行政院核定之日起3個月內自行遷出者，由
    執行機關按核定騰空標售時之公教人員輔購住宅貸款標準給
    予一次補助費。由各機關學校造具審查合格具領清冊送執行
    機關（公務人員住宅及福利委員會）請領。前項及第8點第1
    項一次補助費，在中央公務人員購置住宅貸款基金核實列支
    。」為行為時眷舍房地處理要點第7點所規定。是本件被告
    為該要點之眷舍管理機關，於辦理騰空標售案件時，依該要
    點之規定，僅由其將合於該要點第7點規定之「合法現住人
    」造具審查合格具領清冊送執行機關據以撥付，尚非由被告
    機關發給，且本件原告申請發給補助費，亦尚未經被告機關
    審查認屬「合法現住人」，而由被告機關依規定造具審查合
    格具領清冊送執行機關撥付，原告即為如事實欄聲明２補助
    費及其遲延利息之請求，自屬無據，為無理由，應予駁回。
    另兩造其餘之主張及舉證，均不足以影響本判決之結果，爰
    不一一論述；又本院已於另案就本件之相關事實訊問證人陳
    惠良，並將該筆錄影印附於本卷，原告再聲請訊問證人陳惠
    良，已無必要，均附此敘明。
八、據上論結，本件原告之訴為一部分有理由，一部分無理由，
    依行政訴訟法第195條第1項、第104條、民事訴訟法第79條
    ，判決如主文。
中　　華　　民　　國　　96　　年　　10 　月　   30    日
                 第二庭審判長法  官  胡  國  棟
                             法  官  許  金  釵
                             法  官  林  秋  華
以上正本證明與原本無異。
如不服本判決，應於判決送達後20日內向本院提出上訴書狀，其
未表明上訴理由者，應於提起上訴後20日內向本院提出上訴理由
書（須依對造人數附具繕本）；如於本判決宣示或公告後送達前
提起上訴者，應於判決送達後20日內補提上訴理由書（須附繕本
）。未表明上訴理由者，逕以裁定駁回。
中　　華　　民　　國　　96　　年　　11 　月　   6     日
                             書記官  蔡  宗  融
